【裁判字號】    96,訴,1312
【裁判日期】    970130
【裁判案由】    遷讓房屋
【裁判全文】
臺灣士林地方法院民事判決  96年度訴字第1312號
原    告  乙○○
          甲○○
被    告  丙○○
上列當事人間遷讓房屋等事件，本院於民國97年1 月16日言詞辯
論終結，判決如下：
    主  文
被告應將坐落臺北縣汐止市○○段社后頂小段八○之一三地號土
地上之臺北縣汐止市○○段社后頂小段五八建號，即門牌號碼臺
北縣汐止市○○○街二三巷一弄一號四樓房屋遷讓返還原告。被
告應自民國九十六年十月一日起至遷讓返還前項房屋之日止，按
月給付原告新臺幣玖仟肆佰玖拾元。
原告其餘之訴駁回。
訴訟費用新臺幣萬貳仟捌佰柒拾捌元由被告負擔十分之九即貳
萬玖仟伍佰玖拾元，餘由原告負擔。
    事實及理由
壹、程序方面：
一、被告未於言詞辯論期日到場，核無民事訴訟法第386 條各款
    所列情形，依原告之聲請，由其一造辯論而為判決。
二、按訴狀送達後，原告不得將原訴變更或追加他訴，但請求之
    基礎事實同一、擴張或減縮應受判決事項之聲明者，不在此
    限，民事訴訟法第255 條第1 項第2 款、第3 款定有明文。
    經查，本件原告起訴時之訴之聲明原為：「被告應將坐落臺
    北縣汐止市○○段社后頂小段80-13 地號上之臺北縣汐止市
    ○○段社后頂小段58建號，即門牌號碼臺北縣汐止市○○○
    街23巷1 弄1 號4 樓房屋（以下稱系爭房屋）遷讓返還原告
    」（第6 頁）。嗣於民國96年12月17日以補充理由狀追加請
    求被告自原告領得執行法院所發給不動產權利移轉證書之日
    即96年9 月5 日起至返還系爭房屋之日止，按月給付原告相
    當於租金之損害金新臺幣（以下同）1 萬2,000 元（第32頁
    ）。又於本院97年1 月16日言詞辯論期日當庭減縮相當於租
    金之損害金起算日為96年10月1 日（第35頁），揆諸前揭法
    條說明，應准原告為前述聲明之追加及減縮。
貳、實體方面：
一、原告起訴主張：系爭房屋原為訴外人張經緯所有，前經本院
    95年度執字第34677 號強制執行事件執行拍賣，原告於96年
    8 月16日以321 萬6,800 元之價格參與競標而得標，同年9
    月5 日領得執行法院所發給不動產權利移轉證書，並於同年
    9 月28日辦妥所有權移轉登記。惟目前系爭房屋仍遭被告即
    訴外人張經緯之父無權占有使用，原告每月承擔貸款利息約
    1 萬2,000 元，受有相當於租金之損害。爰訴請被告遷讓返
    還系爭房屋，並自96年10月1 日起至遷讓返還系爭房屋之日
    止，按月給付1 萬2,000 元等語，並聲明：(一)被告應將坐落
    臺北縣汐止市○○段社后頂小段80-13 地號土地上之臺北縣
    汐止市○○段社后頂小段58建號，即門牌號碼臺北縣汐止市
    ○○○街23巷1 弄1 號4 樓房屋遷讓返還原告。(二)被告應自
    96年10月1 日起至遷讓返還房屋之日止，按月給付原告1 萬
    2,000元。
二、被告未於言詞辯論期日到場，亦未提出書狀作何聲明或陳述
    。
三、原告主張系爭房屋為其所有，目前為被告占有之事實，業據
    其提出與所述相符之不動產權利移轉證書（第9 頁至第10頁
    ）、土地暨建物所有權狀（第11頁至第14頁）等影本為證，
    且被告經合法通知未到場爭執，依民事訴訟法第280 條第3
    項之規定，視同對原告主張之事實自認，則原告此部分之主
    張，應堪自為真實。
四、按「所有人對於無權占有或侵奪其所有物者，得請求返還之
    」，民法第767 條前段定有明文。復按，「當事人主張有利
    於己之事實者，就其事實有舉證之責任。」民事訴訟法第27
    7 條前段定有明文。本件原告以無權占有為原因請求被告遷
    讓房屋，應由占有人即被告就其取得占有係有正當權源之有
    利事實負舉證責任。經查，本院94年度執全字第2345號假扣
    押事件於95年1 月18日執行系爭房屋查封時，被告即債務人
    之父在場，稱系爭房屋由其自行居住使用，並無出租或出借
    他人，訴外人張經緯已多年未回家等語，嗣本院95年度執字
    第34677 號強制執行事件執行系爭房屋拍賣，經執行法院函
    請管區警局查明系爭房屋使用情形，臺北縣政府警察局汐止
    分局於96年1 月30日函覆稱多次察訪未遇現住人故無法查明
    ，故執行法院於拍賣公告使用情形欄註明「拍定後不點交（
    95年1 月18日查封時係債務人之父親自行居住，債務人未同
    住，確實權源不明）」等情，此經本院依職權調取本院94年
    度裁全字第2345號、95年度執字第34677 號執行卷宗核閱無
    誤。被告既始終未陳明與舉證其合法占有使用系爭房屋之權
    源為何，則原告主張被告為無權占有，請求其遷讓返還系爭
    房屋，洵屬有據。
五、次按，「無法律上之原因而受利益，致他人受損害者，應返
    還其利益。」民法第179 條分別定有明文。又「無權占有他
    人土地，可能獲得相當於租金之利益為社會通常之觀念」（
    最高法院61年台上字第1695號判例參照）。查原告於96年9
    月5 日領得不動產權利移轉證書，並於同年9 月28日辦妥所
    有權移轉登記，被告無權占有系爭房屋之事實，既經認定，
    已如前述，依社會通念，被告可消極減免其應支付使用房屋
    之代價，而受有利益，致原告受有損害，原告自得請求被告
    自96年10月1 日起賠償原告之損害。第按，城市地方房屋之
    租金，以不超過土地及其建築物申報總價10% ，土地法第97
    條第1 項定有明文，而土地法第97條規定之土地價額，係指
    法定地價而言，為土地法施行法第25條所明定，又土地法第
    148 條規定，土地所有權人依土地法所申報之地價為法定地
    價，土地法第115 條復規定，同法第97條之規定，於租用基
    地建築房屋準用之，是建築基地（即土地）之租金，亦按土
    地申報地價年息10% 為限。惟此年息10% 為限，乃指房屋租
    金之最高限額而言，非謂所有租賃房屋之租金必須照申報價
    額年息10% 計算之，尚須斟酌基地之位置，工商繁榮程度、
    使用人利用基地之經濟價值、所受利益，彼等關係及社會感
    情等情事以為決定（最高法院46年臺上字第855 號、68年臺
    上字第3071號判例意旨參照）。經查，系爭房屋面積約35.9
    4 坪，房屋鑑定價格為131 萬7,211 元，坐落土地面積2,46
    0 平方公尺，權利範圍2 萬分之306 ，93年度申報地價每平
    方公尺8,240 元之事實，有土地登記謄本、鑑定報告書附於
    本院95年度執字第34677 號執行卷宗可稽。又系爭房屋坐落
    於臺北市汐止市○○○街巷弄內，屋齡約27年，為鋼筋混凝
    土造5 層樓公寓之4 樓，鄰近中興路、康寧街，附近有傳統
    市場及學校，生活機能佳等情，亦有上開執行卷宗所附之不
    動產鑑定報告書及照片4 幀足憑。本院衡酌系爭房屋所在位
    置、被告使用系爭房屋之經濟價值及所受利益等情，認原告
    得請求之每月租金以不超過系爭房屋申報地價及房價年息7%
    即9,293 元為適當（計算式：{ 土地面積2,460 平方公尺x
    申報地價每平方公尺8,240 元x 應有部分306/20,000+ 房屋
    價格1,317,211}x7%/12=9,493，元以下4 捨5 入），逾此部
    分之請求即屬過高。
六、從而，原告依所有物返還請求權、不當得利之法律關係，訴
    請被告遷讓返還系爭房屋，並自96年10月1 日起至遷讓返還
    系爭房屋之日止，按月給付9,493 元，為有理由，應予准許
    。逾上開範圍之請求為無理由，應予駁回。
七、末按，「法院為終局判決時，應依職權為訴訟費用之裁判。
    」民事訴訟法第87條第1 項定有明文。查本件原告之訴為有
    一部有理由、一部無理由，訴訟費用3 萬2,878 元應由被告
    負擔10分之9 即2 萬9,590 元（元以下4 捨5 入），原告負
    擔3,288元 。
八、據上論結，原告之訴為一部有理由、一部無理由，依民事訴
    訟法第385 條第1 項前段、第79條、第87條第1 項，判決如
    主文。
中    華    民    國    97    年     1    月    30    日
                  民事第二庭  法  官  陳玉曆
以上正本證明與原本無異。
如對本判決上訴，應於判決送達後20日內向本院提出上訴狀。
中    華    民    國    97    年    2     月     1    日
                              書記官  蔡雨呈


司法院資訊處製作；財團法人民間司法改革基金會備份。
